【裁判字號】    97,交聲,1769
【裁判日期】    970807
【裁判案由】    聲明異議
【裁判全文】
臺灣高雄地方法院交通事件裁定        97年度交聲字第1769號
原處分機關  交通部公路總局高雄區監理所
異  議  人  甲○○○
上列受處分人因聲明異議案件，對於交通部公路總局高雄區監理
所97年6 月27日所為之處分（原處分：高監營裁字第裁80-N0000
0000號），聲明異議，本院裁定如下：
    主  文
原處分關於罰鍰新臺幣肆萬伍仟元部分撤銷。
上開撤銷部分，甲○○○不罰。
其他異議駁回。
    理  由
一、原處分略以：異議人即受處分人甲○○○於民國95年10月20
    日下午8 時30分前飲酒後酒精濃度超過標準，仍於同日下午
    8 時30分許，騎乘車號WFR-149 號輕型機車，而於行經高雄
    縣大社鄉○○路147 號前發生事故，測得其酒精濃度超過呼
    氣酒精濃度每公升0.55毫克，爰依道路交通管理處罰條例第
    35條第1 項第1 款罰鍰新臺幣（下同）45,000元，並施以道
    安講習。
二、聲明異議意旨略以：異議人確實於95年10月20日下午7 時至
    8 時，在高雄縣大社鄉果菜市場吃喜酒，之後騎乘機車在高
    雄縣大社鄉○○路147 號前發生車禍，酒精濃度超過標準，
    然其行為已經臺灣高雄地方法院檢察署檢察官以96年度偵字
    第5970號予以緩起訴處分，並由臺灣高等法院高雄分院檢察
    署以96年度上職議字第1322號處分書予以維持，該緩起訴處
    分所命向指定之公益團體、地方自治團體或社區提供80小時
    義務勞務及立悔過書等事項，均已執行完畢，爰依法聲明異
    議，請求為異議人不罰之諭知。
三、按道路交通管理處罰條例第35條第1 項第1 款規定：汽車駕
    駛人，駕駛汽車經測試檢定有下列情形之一者，處15,000元
    以上60,000元以下罰鍰，並當場移置保管其車輛及吊扣其駕
    駛執照1 年；因而肇事致人受傷者，並吊扣其駕駛執照2 年
    ；致人重傷或死亡者，吊銷其駕駛執照，並不得再考領：一
    酒精濃度超過規定標準。次按一行為同時觸犯刑事法律及違
    反行政法上義務規定者，依刑事法律處罰之。但其行為應處
    以其他種類行政罰或得沒入之物而未經法院宣告沒收者，亦
    得裁處之。前項行為如經不起訴處分或為無罪、免訴、不受
    理、不付審理之裁判確定者，得依違反行政法上之義務規定
    裁處之；違反行政法上義務而受罰鍰、沒入或其他種類行政
    罰之處罰時，適用本法。但其他法律有特別規定者，從其規
    定，行政罰法第26條、第1 條分別定有明文。而上開道路交
    通管理處罰條例第35條第1 項第1 款規定，係對行為人違反
    行政法上義務規定之裁處，且該條例關於一行為同時觸犯刑
    事法律及違反行政法上義務規定者，並無特別規定，故若汽
    車駕駛人酒後駕車之行為，經測試檢定酒精濃度超過規定標
    準，而同時涉有刑法第185 條之3 公共危險罪嫌時，道路交
    通主管機關除依上開行政罰法第26條第1 項但書規定，得處
    以其他種類行政罰外，關於罰鍰部分，即應依行政罰法第26
    條、道路交通管理處罰條例第10條等規定移送地方法院檢察
    署處理，其後非有上開行政罰法第26條第2 項所定不起訴處
    分等事由，本不得裁處行為人罰鍰。
四、再按被告所犯為死刑、無期徒刑或最輕本刑3 年以上有期徒
    刑以外之罪，檢察官參酌刑法第57條所列事項及公共利益之
    維護，認以緩起訴為適當者，得定1 年以上3 年以下之緩起
    訴期間為緩起訴處分，其期間自緩起訴處分確定之日起算，
    刑事訴訟法第253 條之1 第1 項定有明文。而行政罰法第26
    條已明揭一事不二罰之原則，即應受行政罰之行為如經不起
    訴處分或為無罪、免訴、不受理、不付審理之裁判確定者，
    始得依違反行政法上義務規定裁處之。而上開法條規定並未
    包括緩起訴處分在內，而緩起訴處分就其使被告免於刑事訴
    追之效果而言，雖與不起訴處分相同，然緩起訴處分另須於
    一定期間內遵守或履行刑事訴訟法第253 條之2 各款所規定
    之事項，該須遵守或履行之義務，雖需經受處分之被告同意
    ，與刑罰純屬國家刑罰權單方之規訓不同，然若有刑事訴訟
    法第253 條之3 第1 項各款情形，檢察官仍得依職權或依告
    訴人之聲請，將緩起訴處分撤銷，故緩起訴處分之性質顯與
    不起訴處分不完全相同，而仍有處罰之實質。緩起訴之被告
    依檢察官緩起訴處分命令，向指定之公益團體、地方自治團
    體或社區提供義務勞務，係履行檢察官為緩起訴處分命令，
    具有刑事處罰之性質，本於對受處分人不利益之規定不得任
    意擴張解釋之原則，自不得類推適用行政罰法第26條第2 項
    ，而認一行為經緩起訴處分後，仍有受行政罰之餘地。是應
    受行政罰之行為經緩起訴處分，除有符合行政罰法第26條第
    1 項但書之情形外，即不得依違反行政法上之義務規定裁處
    之。
五、經查：
 (一) 異議人於上揭時、地騎乘車牌號碼WFR-149 號輕型機車，因
    發生車禍送醫急救而測得其血液所含酒精濃度為每分升338.
    86毫克，換算為呼氣酒精濃度為每公升1.69毫克，超過規定
    之標準，經高雄縣政府警察局仁武分局報告臺灣高雄地方法
    院檢察署偵查，由臺灣高雄地方法院檢察署檢察官予以緩起
    訴，緩起訴期間為96年4 月9 日至98年4 月8 日，並命異議
    人於緩起訴期間內向指定之公益團體、地方自治團體或社區
    提供80小時之義務勞務及立悔過書。上開事項經異議人履行
    完畢等情，有臺灣高雄地方法院檢察署檢察官96年度偵字第
    5970號緩起訴處分書、臺灣高等法院高雄分院檢察署96年度
    上職議第1322號處分書、臺灣高等法院被告前案紀錄表、緩
    護勞執行紀錄表及本院電話紀錄查詢表各1 份附卷可稽，是
    異議人有騎乘機車經測試檢定酒精濃度超過規定標準之違規
    事實，洵堪認定。
 (二) 異議人因同一事實經臺灣高雄地方法院檢察署檢察官為緩起
    訴處分，此固非刑法所定刑罰之種類，然已對異議人名譽、
    心理產生相當制約並影響被告之自由等權益，其實質亦應可
    該當行政罰法第26條第1 項之「依刑事法律」之處罰。據此
    ，原處分機關依道路交通管理處罰條例第35條第1 項第1 款
    規定，對異議人上開酒後駕車之違規行為予以裁罰時，除其
    行為應處以其他種類行政罰即施以道安講習部分（施以道安
    講習之行政裁罰部分，則係預防將來再犯危險之管制罰，而
    有別於前揭針對已發生違規事實科處罰鍰之行政秩序罰，屬
    行政罰法第26條第1 項但書所稱之「其他種類行政罰」），
    仍得予以裁處外，就異議人違反行政法上義務而受罰鍰45,0
    00元部分，依行政罰法第26條第1 項前段規定，即應依刑事
    法律處罰之，不得再依上揭道路交通管理處罰條例等規定裁
    罰之。至於本件異議人之緩起訴期間雖未屆滿，仍有可能因
    有刑事訴訟法第253 條之3 第1 項各款情形而受撤銷緩起訴
    之處分，而繼續偵查或起訴，然檢察官撤銷緩起訴之處分時
    ，被告已履行之部分，不得請求返還或賠償，刑事訴訟法第
    253 條之3 第2 項定有明文，是縱使異議人所受之緩起訴處
    分嗣經撤銷，亦不影響其已履行向指定之公益團體、地方自
    治團體或社區提供80小時義務勞務之事實，而該等提供義務
    勞務之性質既等同於受有刑事處罰，就異議人同一酒後駕車
    之行為，再予裁處罰鍰45,000元，即有違反一事不二罰之原
    則。從而，原處分機關依道路交通管理處罰條例第35條第1
    項第1 款規定，裁處施以道安講習之其他種類行政裁罰部分
    ，於法雖無不合，異議人此部分之異議，為無理由，應予駁
    回；然原處分機關裁處異議人罰鍰45,000元之行政裁罰部分
    ，則有未恰，異議人此部分之異議，為有理由，自應由本院
    撤銷該部分之原處分，諭知不罰。
據上論斷，應依道路交通案件處理辦法第19條、第20條前段，裁
定如主文。
中    華    民    國    97    年    8     月    7     日
                  交通法庭    法  官  蔡書瑜
以上正本證明與原本無異。
如不服本裁定，應於收受送達後5 日內向本院提出抗告狀。
中    華    民    國    97    年    8     月    11    日
                              書記官  邱靜銘


司法院資訊處製作；財團法人民間司法改革基金會備份。
